【裁判字號】    96,上,134
【裁判日期】    970812
【裁判案由】    返還信託財產
【裁判全文】
臺灣高等法院臺南分院民事判決  96年度上字第134號
上  訴  人
即被上訴人  丙○○
訴訟代理人  葉榮棠  律師
複  代理人  林鍾仁  律師
被  上訴人
即  上訴人  乙○○
被  上訴人  甲○○
上二人共同
訴訟代理人  何永福  律師
複  代理人  丁○○
上列當事人間請求返還信託財產事件，上訴人丙○○、乙○○分
別對於中華民國96年5月3日臺灣嘉義地方法院第一審判決（95年
度訴字第290號），提起上訴，本院於97年7月29日言詞辯論終結
，判決如下：
    主  文
原判決關於命上訴人乙○○應將嘉義縣民雄鄉○○段八三八、八
四一、八四二地號土地，及其上同段七九五、七九四、七九三建
號建物之所有權，均四分之一移轉登記予上訴人丙○○部分，及
訴訟費用之裁判，均廢棄。
上列廢棄部分，上訴人丙○○在第一審之訴駁回。
上訴人丙○○之上訴駁回。
第一、二審訴訟費用均由上訴人丙○○負擔。
    事  實
甲、上訴人即被上訴人丙○○方面：
一、聲明：
（一）上訴聲明：求為判決：(一)原判決不利上訴人丙○○部分廢
      棄。(二)上訴人乙○○應再將嘉義縣民雄鄉○○段庚○○○○○○
      ○○○○○○土地，及其上同段辛○○○○○○○○○○○○建物所有
      權均4分之3移轉登記予上訴人丙○○。(三)被上訴人甲○○
      應將嘉義市○○段47地號土地所有權4分之1移轉登記予上
      訴人丙○○。(四)第一、二審訴訟費用由上訴人乙○○、被
      上訴人甲○○負擔。(五)准供擔保宣告假執行。
（二）答辯聲明：求為判決：(一)上訴駁回。(二)第二審訴訟費用由
      上訴人乙○○、被上訴人甲○○負擔。
二、陳述：除與原判決記載之事實相同者予以引用外，並補稱：
（一）上訴人乙○○以嘉義縣民雄鄉○○段237 地號土地與人合
      建54戶，建商分配38戶，上訴人乙○○名下16戶，無論建
      商分得或上訴人乙○○自售部分，全部均由上訴人乙○○
      直接過戶給買主，未先過戶給建商，再由建商過戶給買主
      。由上訴人丙○○取回 1戶出售給己○○，亦由上訴人乙
      ○○直接過戶給買主己○○，並未先過戶給上訴人丙○○
      ，再過戶給己○○。其餘上訴人乙○○分得之部分，上訴
      人乙○○已賣出11 戶，餘4戶仍登記在上訴人乙○○名下
      。上訴人丙○○與被上訴人甲○○、上訴人乙○○及第三
      人戊○○均為酉○○之法定繼承人，上訴人丙○○自得請
      求上訴人乙○○將其中之 3戶移轉所有權登記為其所有，
      即應再將嘉義縣民雄鄉○○段庚○○○○○○○○○○ ○○土地，
      及其上同段辛○○○○○○○○○○ ○○建物所有權均4分之3移轉
      登記予上訴人丙○○。
（二）上訴人丙○○與被上訴人甲○○、上訴人乙○○及第三人
      戊○○均為酉○○之繼承人，系爭嘉義市○○段47地號土
      地，信託登記在被上訴人甲○○名下，上訴人乙○○亦知
      之甚詳。被上訴人甲○○自始即有將其名下之土地，包括
      嘉義市○○段47地號、頂庄段19地號所有權，移轉登記予
      其與繼任配偶壬○所生之子癸○○名下，目前已登記完畢
      ，然因癸○○服務於省自來水公司，為公務員無自耕農身
      分，無法辦理移轉登記，正苦無對策又怕日久生變之際，
      上訴人乙○○也覬覦原登記於被上訴人甲○○名下屬曾家
      祖產，用以奉祀曾家祖先之用之嘉義市○○段16683號917
      平方公尺土地。民國（下同）73年間二人共謀以贈與方式
      先移轉登記與上訴人乙○○名下，俟癸○○可登記時，上
      訴人乙○○再移轉與登記癸○○名下，而被上訴人甲○○
      則應允將上開同興段土地所有權分別登記予其子子○○與
      丑○○名下。按贈與行為之成立，雖不必有對價關係，按
      諸常理必有贈與原因，被上訴人甲○○若無因將其名下上
      揭二筆土地，以贈與方式移轉登記與上訴人乙○○名下，
      則曾家財產除上開同興段土地仍在被上訴人甲○○名下，
      其餘均登記於上訴人乙○○名下外，被上訴人甲○○唯一
      之獨子將一無所有，遑論曾家其餘子孫，寧有是理？是被
      上訴人甲○○與上訴人乙○○間之贈與行為，應係雙方互
      取所需之下所為通謀虛偽意思表示，其贈與行為自始無效
      。
（三）證人戊○○於原審95年11月 9日之證言，足證嘉義市○○
      段47地號土地，係上訴人丙○○信託登記於上訴人甲○○
      名下，遭被上訴人甲○○以假贈與方式，企圖將上揭土地
      所有權移轉與其子癸○○名下，經上訴人丙○○發覺無法
      得逞，此時上訴人丙○○亦因無自耕農身分，無法將該土
      地依繼承應繼分4分之1辦理所有權移轉登記，遂以設定抵
      押權方式保障權益，此時與上揭土地毫無淵源之被上訴人
      甲○○獨子癸○○並列為抵押權人，權利範圍同為4分之1
      取代原為繼承人之上訴人乙○○，而上訴人丙○○對此，
      因與自己權利無關，當下並未表示意見，被上訴人甲○○
      將其子癸○○列為共同抵押權人之行為，而抵押權人之身
      分又出於上訴人乙○○之讓與，其不尋常之行為益彰，被
      上訴人甲○○與上訴人乙○○間之贈與行為並非真實。上
      訴人丙○○發覺上情後，除以設定抵押權方式保障權益外
      ，並代被上訴人甲○○向上訴人乙○○請求返還上揭土地
      ，並移轉登記於被上訴人甲○○名下，並念在姊妹之情而
      以委婉方式動之以情、好言相勸，然上訴人乙○○均不為
      所動，上訴人丙○○遂於88年 9月11日，在嘉義市○○路
      中信飯店一樓咖啡廳，邀上訴人乙○○談判，然上訴人乙
      ○○態度強硬，上訴人丙○○不得已當場提出原繼承之相
      關資料曉以利害，並告知其如再堅持將提出刑事告訴，並
      附帶民事訴訟，請求法院判決返還上揭土地，上訴人乙○
      ○態度終於軟化，同意將該土地所有權回復原狀返還被上
      訴人甲○○，並於同年12月4 日以贈與為原因，將所有權
      移轉登記為被上訴人甲○○名下。上開贈與既為通謀虛偽
      意思表示而無效，則上訴人丙○○與被上訴人甲○○間之
      信託關係仍然存在，自得請求被上訴人甲○○將嘉義市○
      ○段47地號土地持分4分之1所有權移轉登記予上訴人丙○
      ○。又按受託人因信託財產之管理、處分、滅失、毀損或
      其他事由取得之財產權，仍屬信託財產，信託法第9條第2
      項定有明文。被上訴人甲○○、上訴人乙○○互以贈與之
      原因而移轉登記，仍屬信託財產。原判決以被上訴人甲○
      ○贈與上訴人乙○○時，兩造間之信託關係即為終了，所
      引用之62年度台上字第2996號判例，業經最高法院91年10
      月15日第13次民庭總會決議不再援用，其判決即顯有誤會
      。
（四）被上訴人甲○○、上訴人乙○○雖謂民雄鄉○○段237 地
      號土地，係由被上訴人甲○○購買後贈與上訴人乙○○，
      且93年 6月14日給上訴人丙○○存證信函之用意，係強調
      巳○○○○○ ○○土地所有權，確係歸屬上訴人乙○○所有
      云云。然上訴人丙○○於原審95年6月20日答辯狀第4頁，
      稱該土地由被上訴人甲○○購贈，經上訴人丙○○提出上
      開存證信函駁斥後，始改口稱該存證信函係強調上開土地
      所有權確係歸屬上訴人乙○○。惟不問上訴人丙○○如何
      辯解，上開土地係由被上訴人甲○○購買，為兩造等之繼
      承財產則一，被上訴人甲○○、上訴人丙○○實無法掩蓋
      事實真相。又被上訴人甲○○、上訴人乙○○雖又稱出售
      嘉義市○○○段405-1 地號土地價金，根本不足購買另外
      兩筆土地，有部分款項係被上訴人甲○○向他人借款所籌
      云云。然查被上訴人甲○○原審答辯狀中，謂系爭兩筆土
      地由其私房錢先後購買，經上訴人丙○○駁斥，始又辯稱
      價金不足另借款籌得購買，姑不論其前言不對後語，且其
      所謂借款並無證據以實其說。另被上訴人甲○○、上訴人
      乙○○主張上訴人乙○○就民雄鄉○○段237 地號土地，
      於70年間與人合建，73年間上訴人乙○○之夫始生財務週
      轉困難，為免嘉義市○○段47地號土地遭上訴人乙○○之
      配偶出售，始辦理新臺幣（下同）400 萬元之虛假抵押設
      定，原審認苟經商失敗何以未將民雄鄉○○段237 地號土
      地辦理抵押，顯然誤認合建發生時間云云。經查原審係認
      定「當時上訴人乙○○尚有民雄鄉○○段237 地號土地與
      建商合建分得多棟房屋，如係為防止上訴人乙○○出售該
      土地（寅○○○○○○）為其夫經商失敗還債，則「此部份
      」亦應設定抵押為是。」原審指此部分係合建分得多棟房
      屋，而非民雄鄉○○段237 地號土地本身，何來誤認合建
      發生時間。
（五）被上訴人甲○○、上訴人乙○○雖主張證人戊○○有法律
      上利害關係，其證詞必然偏袒上訴人丙○○，是其於95年
      11月 9日之證詞不可採云云。惟按證人係陳述事實，且法
      律上並課以一定責任，故縱有法律上利害關係，亦不敢如
      被上訴人甲○○、上訴人乙○○所稱杜撰事實而為陳述。
      又被上訴人甲○○、上訴人乙○○指稱戊○○係家中三姊
      妹排行最小，集三千寵愛在一身，因戊○○自己不愛唸書
      才未繼續升學，被上訴人甲○○不可能要求其不要升學，
      刻意栽培上訴人丙○○、乙○○云云。惟一個父親早逝，
      小時候與上訴人乙○○一起寄居三舅家裡，稍長後生活在
      「叫人家爸爸」，而此爸爸又與母親生兩個小孩日子裡的
      孩子，豈有「三千寵愛在一身」之福份。上訴人乙○○身
      為人母、人姊，其所言完全背離事實令人感嘆。上訴人乙
      ○○又稱依常人記憶，絕不可能對5、6歲的事在數十年後
      還有深刻記憶云云，然如有刻骨銘心之事，能不永烙腦海
      嗎？被上訴人甲○○、上訴人乙○○所言不合常情。
（六）上訴人丙○○之父酉○○於36年死亡後，母親即被上訴人
      甲○○於41年與壬○再婚，上訴人丙○○於43年 9月24日
      由法定代理人甲○○同意，由其繼任配偶壬○收養，至44
      年10月4日中止收養關係，期間1年又10日，當時上訴人丙
      ○○年僅10歲，對於被收養及終止收養之法律效果全然不
      知，無法獨立為法律行為保護自己權利下被犧牲，上訴人
      丙○○被壬○收養及終止收養全由被上訴人甲○○作主，
      上訴人丙○○為壬○收養，壬○為其法定代理人，出售土
      地必不利於上訴人丙○○，為被上訴人甲○○所明知，其
      甘願放棄法定代理人之地位，以規避為子女之不利益處分
      子女財產之責任，而與壬○聯手企圖以收養之名，犧牲上
      訴人丙○○行侵吞財產之實甚明，是出售嘉義市○○○段
      405-1 地號土地，公證書記載代理人為壬○，非被上訴人
      甲○○。且當時被上訴人甲○○身為上訴人丙○○之母親
      ，依民法第1088條第2 項規定，對上訴人丙○○因繼承取
      得之特有財產，有保護其利益之責任。雙方即有實質信託
      關係存在，其財產當然為信託財產，是證人戊○○之證言
      並無不合。
（七）被上訴人甲○○、上訴人乙○○於準備書狀主張，依證人
      所稱民雄鄉○○段的土地，上訴人乙○○與人合建時有分
      到16間房子，為何無約定如何分配房子，為何上訴人丙○
      ○與證人均會縱容上訴人乙○○處分所分配之房子云云。
      惟上訴人丙○○並非對所分配之房屋毫無動靜，其中民雄
      鄉○○段237 地號土地及房屋，即係上訴人丙○○出售與
      己○○，且上訴人丙○○與證人戊○○於合建當時曾要求
      分配房地。然上訴人乙○○稱，擬將房地出售大家分配價
      款即可，不必麻煩辦理過戶，故仍登記其名下，況上訴人
      丙○○與證人戊○○家均住台北，路途遙遠管理不便，委
      託上訴人乙○○全權處理，其後上訴人丙○○曾加詢問，
      上訴人乙○○答稱：房子出售不易而將房子出租，上訴人
      丙○○基於姐妹互信始未再予追問。又被上訴人甲○○、
      上訴人乙○○謂證人戊○○於96年3月l日，在台北地院另
      筆不動產為起訴，要求上訴人乙○○辦理所有權移轉登記
      ，顯見證人之立場不客觀云云。證人戊○○於台北地院提
      起訴訟，係因雙方另行合資購買房屋信託登記於上訴人乙
      ○○名下，證人戊○○基於信託關係請求返還並移轉所有
      權登記，係依法行使權利，而本件係就其所知陳述釐清事
      實，兩者並不相干。被上訴人甲○○、上訴人乙○○如因
      此謂證人立場不客觀有失之偏頗。被上訴人甲○○、上訴
      人乙○○另指陳縱證人所言真實，亦只能證明被上訴人甲
      ○○與上訴人丙○○有信託關係，蓋證人所言是聽母親說
      的云云。完全是倒果為因，蓋系爭兩筆土地均由被上訴人
      甲○○購買，處理過程證人戊○○親身經歷，親自見聞，
      全然可信。當然包含上訴人丙○○與上訴人乙○○間確有
      借名登記契約存在。
（八）被上訴人甲○○、上訴人乙○○於原審答辯狀中謂所得價
      金由壬○收取花用，如何認係為上訴人丙○○之利益而處
      分？於今又稱壬○為維持全家生計及扶養上訴人丙○○，
      其主張前後矛盾；且被上訴人甲○○、上訴人乙○○又主
      張係為上訴人丙○○之利益，其處分行為依民法第1087、
      1088條之規定為有效云云，自應負舉證責任。復以特有財
      產之變形物，仍屬未成年子女之特有財產，故雖民雄鄉○
      ○段之土地，一開始即借名登記在上訴人乙○○名下，其
      財產主體是否相同，仍不失為上訴人丙○○之特有財產。
      另被上訴人甲○○、上訴人乙○○指上訴人丙○○出售給
      己○○之房子，係上訴人乙○○念及姐妹情深贈與上訴人
      丙○○云云，並非事實。蓋民雄鄉○○段237 地號土地，
      有否與人合建及分配情形，被上訴人始終閃爍其詞，甚至
      否認其事，於上訴人丙○○指明後始承認其事，於今又謂
      贈與房屋一間，豈不唐突。贈與是美德，上訴人乙○○何
      必遮掩？足見其所言係屬杜撰，況該房屋原係上訴人丙○
      ○所有，自得自由處分。
（九）被上訴人甲○○應舉證其購買系爭兩筆土地之價款必然少
      於35,658元。出售嘉義市○○○段405-1 地號土地所得價
      金購買系爭二筆土地，由被上訴人甲○○一手辦理，過程
      知之甚詳，況交易時上訴人丙○○年幼並未參與其事，如
      何得知買賣價金，故應由被上訴人甲○○舉證。被上訴人
      甲○○、上訴人乙○○之準備書狀(二)謂若是民雄鄉○○段
      23 7地號土地有信託關係，為何就合建分得之房地，上訴
      人丙○○未一併要求辦理抵押權設定云云。查嘉義市○○
      段47地號之所以辦理抵押，係因被上訴人甲○○將之以贈
      與為原因移轉登記與上訴人乙○○，經上訴人丙○○發覺
      ，原擬終止信託關係，請求依應繼分移轉登記於上訴人丙
      ○○名下，然因該地係農地，上訴人丙○○無自耕農身分
      ，不能辦理過戶，始以辦理設定抵押權方式保障權利，而
      被上訴人甲○○所謂民雄鄉○○段237 地號合建分配房地
      ，仍登記在上訴人乙○○名下，正因雙方有信託（借名）
      關係保障，始未再辦理抵押權設定。
（十）被上訴人甲○○於88年12月12日立切結書時，上訴人丙○
      ○事前未獲告知，其書寫時上訴人丙○○亦不在場，事後
      亦未接到任何人交付該切結書，對該切結書之內容全然不
      知，此有鈞院另案96年度上易字第259 號卷內，該切結書
      之代筆人卯○○證稱：當時丙○○及戊○○並不在場等語
      可證，是上訴人丙○○及證人戊○○何來欣然同意？況切
      結書之內容如何書寫、欲給何人，純屬被上訴人甲○○個
      人意見，不能因其書寫該切結書而影響系爭土地雙方有信
      託關係之存在。另證人戊○○既於被上訴人甲○○書寫該
      切結書時未在場，亦未被告知，則其於鈞院證稱「應該有
      此張切結書」，係對該切結書有無存在有疑義，其另稱「
      因為父親留下來有紀念性，我不表示意見。」本意亦與其
      證言「我媽媽有說等我們長大，會按照比例登記在我們名
      下。」相符，是系爭土地係信託財產殆無疑義。
（十一）嘉義市○○○段405-1 地號土地，係上訴人丙○○先父
        酉○○36年過世後之遺產，由上訴人丙○○、乙○○、
        被上訴人甲○○及第三人戊○○共同繼承，各持分 4分
        之1（97年6月9日筆錄第4頁上訴人丙○○陳述：「．．
        因為四姊妹，每人可分得4 間．．」，應是與上訴人丙
        ○○同父同母姊妹3人，應係筆誤。），於41 年間辦理
        繼承登記完畢，為特有財產。依被上訴人甲○○於鈞院
        97年6月9日之陳述，系爭嘉義市○○段47地號土地，係
        出售嘉義市○○○段405-4 地號土地所得款購買，而台
        斗坑段405地號係分割自同段405-1 地號，於44年4月出
        售給台灣省公路局。而上訴人丙○○自幼即在被上訴人
        甲○○身邊幫忙農務，迄未見其有做生意或做工之情事
        ，況以3、40 年當時之社會經濟情況，以一婦女做生意
        或做工所得購買土地，甚難想像。是被上訴人甲○○於
        上開期日到庭陳稱：嘉義市○○○段405-4 地號土地及
        寅○○○○○○土地，係其做生意及做工來的錢，並非事
        實。另被上訴人甲○○就嘉義市○○段47地號土地資金
        來源，初謂以私房錢購買，再謂出售台斗坑段405-1 地
        號土地價金，不足另向他人借款，嗣又謂做生意及做工
        所得購買，前後陳述不一。被上訴人甲○○復稱寅○○
        ○○○○土地，係贈與其與後夫生子作為祭拜留傳香火，
        然以前夫遺留給其子女之財產贈與後夫所生之子作為傳
        承後夫香火之報酬，與社會常情不符，況被上訴人甲○
        ○於95年12 月9日以贈與為原因，將原屬曾家財產之嘉
        義市○○段19地號土地所有權移轉登記予其與後夫所生
        之子癸○○，引發其與後夫所生之女辰○○不服，對之
        提起撤銷贈與訴訟。至被上訴人甲○○另稱系爭金興段
        土地（即嘉義縣民雄鄉○○段237 地號）係娘家給的錢
        所購買，是贈與上訴人乙○○作為繼承曾家香火之報酬
        乙節。因所謂娘家的錢，並非事實，業經上訴人丙○○
        及證人戊○○當庭陳述，況被上訴人甲○○於93年6 月
        14日致上訴人丙○○之存證信函，亦稱：「乙○○名下
        所登記之財產，均係由其自行出資購得．．」等語，前
        後供述亦不相符。
三、證據：除引用原審之立證方法外，並補提出嘉義市○○段47
    地號、同段47-1地號土地登記第二類謄本各1 份、嘉義市○
    ○段19地號土地登記第二類謄本3 份、嘉義市中信大飯店88
    年9月11日發票影本1份、最高法院69年度台上字第385 號判
    決影本1份、台北青田郵局存證信函第400、401號影本各1份
    、嘉義中山路郵局存證信函第319號影本1份，及聲請訊問證
    人戊○○及調閱96年度上易字第259號撤銷贈與全卷為證。
乙、被上訴人甲○○、被上訴人即上訴人乙○○方面：
一、聲明：
（一）上訴聲明：求為判決：(一)原審判決不利於上訴人乙○○部
      分廢棄。(二)上列廢棄部分，上訴人丙○○在第一審之訴駁
      回。(三)第一、二審訴訟費用由上訴人丙○○負擔。
（二）答辯聲明：求為判決：(一)上訴駁回。(二)第二審訴訟費用由
      上訴人丙○○負擔。
二、陳述：除與原判決記載之事實相同者予以引用外，並補稱：
（一）假設系爭兩筆土地係由出售嘉義市○○○段405-1 地號土
      地價金所購買，亦不能證明上訴人乙○○與上訴人丙○○
      間有借名契約：當時雙方均係無行為能力人，被上訴人甲
      ○○如何能代理雙方成立借名契約？用何方式代理雙方成
      立借名契約？若當初被上訴人甲○○有意就民雄鄉○○段
      237 地號土地讓三位女兒均有持分，則直接登記給兩造及
      證人戊○○即可達成目的，何必拐彎抹角先登記給上訴人
      乙○○，然後再讓雙方成立借名契約？況自始至終上訴人
      丙○○均主張就購買民雄鄉○○段237 地號土地之價金，
      均由被上訴人甲○○之存款所支付，並非來自於出售嘉義
      市○○○段405-1 地號土地。且假設證人戊○○之證詞可
      採，亦僅能證明被上訴人甲○○在證人戊○○小時候，曾
      出言安撫該證人，希望其耕作系爭兩筆土地，將來有意將
      系爭兩筆土地分給三位女兒，並不能證明兩造間有借名契
      約，且其證詞內容亦無法證明每人之持分有多少。又依證
      人戊○○之證詞，假設有借名契約，然此借名契約就民雄
      鄉○○段237 地號土地，係存在於被上訴人甲○○、上訴
      人乙○○、丙○○及第三人戊○○等四人間，依民法第26
      3條及第258條規定，上訴人丙○○、被上訴人甲○○、及
      第三人戊○○並未全體向乙○○表示終止借名契約，故上
      訴人丙○○之終止借名契約行為，並未發生終止效力。另
      嘉義市○○段47地號土地，亦未見其他借名之人向被上訴
      人甲○○終止借名契約。
（二）上訴人乙○○於44年 5月31日以買賣為原因，所取得之民
      雄鄉○○段237 地號土地，確係由被上訴人甲○○購買後
      ，贈與予上訴人乙○○，雖被上訴人甲○○於93年 6月14
      日給上訴人丙○○之存證信函中，表示上訴人乙○○名下
      登記之任何財產，均係由上訴人乙○○自行出資取得，然
      被上訴人甲○○上該信函之用意，無非係強調民雄鄉○○
      段237地號土地所有權，確係歸屬上訴人乙○○。
（三）原審認被上訴人甲○○「以其出售之嘉義市○○○段 405
      -1地號土地之價金，再分別買受民雄鄉○○段237 地號、
      嘉義市○○段47地號土地，極有可能。」係以「臆測」方
      式作為認定依據，因當時只出售嘉義市○○○段405-1 地
      號土地價金，根本不足購買另外兩筆土地，有部分款項係
      被上訴人甲○○另外向他人借款所籌得，顯見原審「臆測
      」之見解不可採。
（四）上訴人乙○○就民雄鄉○○段237 地號土地，係於70年間
      與人合建，當時上訴人乙○○之丈夫經商尚未失敗，但於
      73年間上訴人乙○○之丈夫財務週轉發生困難，身為母親
      之被上訴人甲○○，為免嘉義市○○段47地號土地遭上訴
      人乙○○之配偶出售，始辦理400 萬元之虛假抵押設定。
      原審認為果若經商失敗，為何未將民雄鄉○○段237 地號
      土地一併辦理假抵押設定，顯係將上訴人乙○○與他人合
      建之時間（即70年），誤認為發生於73年間，且於70年就
      民雄鄉○○段237 地號土地與他人合建時，上訴人乙○○
      之配偶經商尚未失敗，當然不需要辦理假抵押設定。
（五）證人戊○○之證言實不可採：
    1.證人在原審95年11月 9日供稱：「．．我是覺得只要我的
      權利有留著就可以了。」顯見證人在本件有密切的法律上
      利害關係，其地位與上訴人丙○○相同，證人只要杜撰有
      借名或信託之事實，證人亦可於被上訴人甲○○、上訴人
      乙○○獲敗訴後，循本案模式接著起訴，分到土地所有權
      ，故其證詞必偏袒上訴人丙○○。又證人戊○○係家中三
      姊妹中排行最小，集三千寵愛在一身，因戊○○自己不愛
      讀書，始未繼續升學，被上訴人甲○○絕不可能要求其不
      要升學，而另刻意栽培上訴人丙○○、乙○○。依常人記
      憶，絕不可能對5、6歲時期的事，在數十年後還有深刻記
      憶。且依上訴人丙○○起訴狀證物二公證書所載，當時出
      售人午○○（即上訴人丙○○）及證人戊○○所繼承土地
      之代理人係「壬○」，並非被上訴人甲○○。另依證人戊
      ○○所稱，頭橋段的土地，在上訴人乙○○與人合建時，
      有分到16間房子，證人並委託上訴人乙○○及上訴人丙○
      ○（即大姊與二姊）處理合建事宜，若證人所言屬實，假
      設兩造有借名（或信託）契約，則為何上訴人丙○○與證
      人當時未要求分配該16間房子？為何於70年合建時，均無
      約定要如何分配？為何證人及上訴人丙○○均會縱容上訴
      人乙○○處分所分配到之房子？再者證人於96年3月1日在
      台北地方法院就另筆不動產，果然起訴要求上訴人乙○○
      辦理所有權移轉登記，顯見證人之立場根本不客觀。假設
      證人所言可採，亦只能證明被上訴人甲○○與上訴人丙○
      ○間之法律關係，並不能證明上訴人乙○○與上訴人丙○
      ○間確有信託契約存在，蓋證人所言，只是聽母親說的，
      而上訴人乙○○從未表示與上訴人丙○○間有信託關係。
    2.證人又於鈞院97年 3月20日證稱：「．．我媽媽有說等我
      們長大後會按照比例登記於我們名下。」據此兩造在購買
      系爭土地時，就已成立信託登記，然查系爭二筆土地之購
      買時間，分別為44年 5月間及同年10月間，當時上訴人乙
      ○○才10歲，上訴人丙○○為7歲，證人為3歲餘，且上訴
      人丙○○及證人均為壬○所收養，壬○為其二人之法定代
      理人，是僅憑被上訴人甲○○一人，如何能同時代理雙方
      而成立信託關係？其二人分別為7歲及3歲，如何了解信託
      之含意？再依被上訴人甲○○於88年12月12日書立之切結
      書，記載「嘉義市○○段47地號田0.3981公頃土地一筆，
      嗣後願意分配與台端戊○○繼承取得385 坪、癸○○、丙
      ○○繼承各取得300坪，辰○○繼承取得175坪。」等語，
      是系爭寅○○○○○○土地，被上訴人甲○○認係其所有，
      並無信託關係存在，始立該切結書表示其死後希望該筆土
      地依其意願分配給戊○○、癸○○、丙○○、辰○○等四
      人，依一定比例繼承取得。又證人戊○○於鈞院另證稱：
      「應該有此張切結書才對、因為父親留下來，有紀念性，
      我不會表示有意見。」可知上訴人丙○○及證人得知該切
      結書時，並沒有向被上訴人甲○○提出反對，抗議此筆土
      地有信託關係，證人無權自作主張，而係欣然接受被上訴
      人甲○○之分配，故證人戊○○所稱信託關係並不可採。
（六）原判決另謂：「．．．按未成年子女因繼承取得之財產為
      特有財產，而父母對特有財產，非為子女之利益不得處分
      之，民法第1087條、第1088條第2 項分別定有明文。是上
      訴人丙○○繼承台斗坑段405-4 地號土地之4分之1，即為
      其特有財產。次按妻以受贈之金錢購買不動產，僅受贈物
      之狀態有變更，該不動產仍為妻之特有財產或原有財產（
      最高法院75年度台上字第1840號判例參照）。上訴人丙○
      ○繼承台斗坑段405-4 地號土地之4分之1，為其特有財產
      ，再以台斗坑段405-4 地號土地之價金，分別買受民雄鄉
      ○○段237 地號登記予上訴人乙○○名下、嘉義市○○段
      47地號土地登記予被上訴人甲○○名下其中之4分之1，參
      之上述最高法院判例之法理，亦應屬被上訴人甲○○之特
      有財產．．．」然查當初上訴人丙○○所繼承台斗坑段40
      5-4 地號土地之4分之1，固係其特有財產，然當時上訴人
      丙○○之養父壬○為維持全家生計及扶養被上訴人甲○○
      ，始將其出售，是以壬○之處分行為，當然係為上訴人丙
      ○○之利益，其處分行為依民法第1087、1088條規定自屬
      有效。又最高法院75年度台上字第1840號判例，係針對夫
      妻聯合財產制所為之規範說明，認為妻以受贈之金錢，購
      買不動產，並登記在妻子名下，該不動產仍屬妻之特有財
      產或原有財產，在舊聯合財產制下，仍不屬於夫之財產。
      原審以上述判例，作為上訴人乙○○敗訴之理由，顯然不
      可採，蓋上述判例係解釋夫妻財產制，並非解釋子女之特
      有財產，兩事不同，原審卻張冠李戴，隨意比附援引。上
      述判例係指妻以自己之金錢，購買不動產，並登記在自己
      名下，財產主體均屬同一人，然本件兩筆土地，就民雄鄉
      ○○段之土地，一開始即登記在上訴人乙○○之名下，並
      非登記在上訴人丙○○名下，財產之主體並不相同。若照
      原審之推論，在適用最高法院75年度字第1840號判例之法
      理下，系爭兩筆土地仍為上訴人丙○○之特有財產，則原
      審何必再以「借名契約」判決上訴人丙○○敗訴？蓋既為
      上訴人曾喨琴「特有財產」，怎麼可能還會有「借名契約
      」？又該「借名契約」係何時發生？如何發生？均未見原
      審判決加以說明。
（七）證人己○○之證詞，可說明如下事實：當初兩造間確實沒
      有借名契約存在，而民雄鄉○○段237 地號土地也確為上
      訴人乙○○所有，故上訴人乙○○與建商合建房屋時，在
      上訴人所分到之16間房子中，當時上訴人乙○○念及姊妹
      情深，未過戶前即主動表示要贈與一間給上訴人丙○○，
      上訴人丙○○嗣又將該間房子出售給己○○，上訴人乙○
      ○當初基於姊妹之情，卻被原審曲解為有「借名契約」？
      假設當初兩造間果有「借名契約」，則上訴人乙○○所分
      得之16間房子，上訴人丙○○理應可分配到 4間，除出售
      給己○○之 1間外，為何上訴人丙○○當初未要求建商及
      上訴人乙○○，直接將另外3戶房地登記在其名下？
（八）就上訴人丙○○96年10月 2日上訴理由(二)狀，答辯如下：
    1.上訴人丙○○稱：「然查被上訴人甲○○、上訴人乙○○
      於原審答辯狀中，謂系爭兩筆土地由其私房錢先後購買，
      經上訴人丙○○駁斥，始又辯稱價金不足另借款籌得購買
      ，姑不論其前言不對後語，而其所謂借款並無證據以實其
      說。」答辯：44年間購買系爭土地，迄今已50餘年，有
      關如何取得買賣價金，難免記憶模糊，印象上被上訴人甲
      ○○係利用部分私房錢，不足部分另外向他人籌借，嗣再
      以私房錢清償。本件重點係上訴人丙○○應舉證出售台
      斗坑段405-1 地號土地所得35,656元，係被上訴人甲○○
      挪用來購買系爭兩筆土地，且上訴人丙○○更應舉證被上
      訴人甲○○購買系爭兩筆土地之價款，必然少於35,656元
      。
    2.上訴人丙○○又稱：「經查原審係認定『當時上訴人乙○
      ○尚有民雄鄉○○段237 地號土地與建商合建分得多棟房
      屋，如係為防止上訴人乙○○出售該地（寅○○○○○○）
      為其夫經商失敗還債，則「此部分」亦應設定抵押為是。
      原審所指此部分係「合建分得多棟房屋，而非巳○○ ○○○
      ○○土地本身，何來誤認合建發生時間」。答辯：有關
      寅○○○○○○土地會辦理抵押設定，係上訴人乙○○聽從
      母親甲○○之勸告才辦理設定。 若是巳○○○○○○○土
      地有信託關係，為何就合建分得之房地，上訴人丙○○未
      一併要求辦理抵押設定？ 有關巳○○○○○○○土地，係
      上訴人乙○○個人另外與他人成立合建契約，上訴人乙○
      ○藉由合建契約始能另外取得地上建物，是以上訴人乙○
      ○係依另外之合建法律關係，始能取得地上建物，此與上
      訴人丙○○所主張之信託契約毫無關連性，上訴人丙○○
      焉能要求地上建物之所有權？
    3.上訴人丙○○稱：戊○○一生飽受折磨，且對5、6歲之事
      刻骨銘心。答辯：上訴人丙○○應舉證，戊○○亦應拿
      出證據證明被上訴人甲○○如何讓戊○○「飽受折磨」？
      戊○○與母親之日常對話，並無特別之處，焉可能對一
      位5、6歲小孩造成「刻骨銘心」。
    4.上訴人丙○○亦自認出賣台斗坑段405-1 地號土地之代理
      人係「壬○」，並非「被上訴人甲○○」。
    5.上訴人丙○○稱：「上訴人並非對於所分配之房屋毫無動
      靜，其中巳○○○○○ ○○土地及房屋即係上訴人出售與己
      ○○，且上訴人丙○○與證人戊○○於合建當時曾要求分
      配房地。然上訴人乙○○稱擬將房地出售大家分配價款即
      可，不必麻煩辦理過戶，故仍登記其名下，且上訴人丙○
      ○與證人戊○○家均住台北，路途遙遠管理不便，委託上
      訴人乙○○全權處理，其後上訴人丙○○曾加詢問，上訴
      人乙○○答稱：房子出售不易而將房子出租，上訴人丙○
      ○基於姊妹互信始未再予追問。」答辯：上訴人上述主
      張並非事實，且違反常情，應舉證說明。上訴人乙○○
      於44年間即取得巳○○○○○ ○○土地所有權，當時上訴人
      乙○○、丙○○均尚未成年，雙方如何能有效成立借名契
      約？
（九）上訴人丙○○於97年6月9日鈞院準備程序中自承：「．．
      金興段土地及所蓋房屋係整個家裡的財產，並非我母親贈
      送乙○○．．．．因為四姊妹，每個人可以分到4 間，所
      以我才要求分3 間。」本件信託關係，依上訴人丙○○主
      張僅有3姊妹有信託關係，不可能4姊妹，足證上訴人丙○
      ○所指信託關係係其捏造，故會忘記捏造之事實，從而為
      上開陳述，非上訴人丙○○所言之筆誤。
三、證據：除引用原審之立證方法外，並補提出臺北地方法院96
    年度訴字第1691 號卷宗封面及起訴狀影本各1份、切結書影
    本1份，及聲請傳喚證人戊○○及上訴人丙○○。
    理   由
一、上訴人丙○○起訴主張；上訴人丙○○與上訴人乙○○及訴
    外人戊○○同為酉○○之女，36年間酉○○過世，與其母即
    被上訴人甲○○，共同繼承嘉義市○○○段405-1 地號面積
    24公畝66公釐、及同段407-2地號面積2公畝12公釐土地，並
    於41年 4月21日辦理登記完畢，為因繼承取得之特有財產，
    並因繼承時上訴人乙○○6歲、上訴人丙○○3歲、訴外人戊
    ○○4 個月，皆屬稚齡，該等遺產遂由被上訴人甲○○管理
    。嗣其中嘉義市○○○段405-1 地號土地（分割後地號為同
    段405-4 地號），經被上訴人甲○○於44年4月7日售予台灣
    省公路局（交通部公路局前身），並將所得價金35,656元，
    由被上訴人甲○○先後於同年 5月及10月，依序用以購買嘉
    義縣民雄鄉○○段237 地號土地，及嘉義市○○段47地號土
    地，並依序分別登記於上訴人乙○○及被上訴人甲○○名下
    ，上訴人丙○○則分文未得。按未成年子女因繼承取得之財
    產為特有財產，而父母對於特有財產，非為子女之利益不得
    處分之，民法第1087條、第1088條第2 項但書，定有明文。
    上揭土地買賣行為係上揭條文但書之處分行為，須為未成年
    子女之利益始得為之，是被上訴人甲○○以處分共同遺產所
    得款項購買系爭土地，雖未按原繼承遺產之持分比例登記分
    別共有，逕自分別登記於其及上訴人乙○○名下，然本於上
    揭法條規定，應屬借名登記或信託登記。嗣原借名或信託登
    記於被上訴人甲○○名下之寅○○○○○○土地，不知何故竟
    於73年 3月20日，以贈與名義由被上訴人甲○○名下移轉所
    有權登記於上訴人乙○○名下，且因該土地屬農地，依當時
    法律規定非自耕農身分者不能辦理過戶，經上訴人丙○○要
    求，上訴人乙○○同意按原持分設定抵押權方式保障以防生
    變，嗣上訴人丙○○屢要求上訴人乙○○回復原狀，乙○○
    終於88年12月 4日，又以贈與方式返還被上訴人甲○○信託
    其管理。另登記於上訴人乙○○名下之巳○○○○○ ○○土地
    ，於上訴人丙○○、乙○○成年後，曾口頭約定易借名為信
    託，且上訴人乙○○於70年間將該筆土地與人合建房屋54戶
    ，上訴人乙○○名下16戶，其已賣出11戶，上訴人丙○○則
    出售1戶予第三人己○○，尚餘4戶登記於上訴人乙○○名下
    。嗣上訴人丙○○與上訴人乙○○之信託關係，已於93 年5
    月25日發存證信函終止，至被上訴人甲○○部分，則以起訴
    狀繕本送達之日終止信託關係。為此上訴人丙○○自得依信
    託關係及民法第1087條規定，請求上訴人乙○○將民雄鄉○
    ○段庚○○○○○○○○○○○○土地（均由民雄鄉○○段237地號分
    割而來），及其上民雄鄉○○段辛○○○○○○○○○○ ○○建物之
    所有權，移轉登記予上訴人丙○○；被上訴人甲○○亦應將
    嘉義市○○段47地號土地所有權4分之1移轉登記予上訴人丙
    ○○等語。（原審判決上訴人乙○○應將民雄鄉○○段 庚○○
    ○○○○○○○○ ○○土地，及其上民雄鄉○○段辛○○○○○○○○○○
    ○○建物之所有權均4分之1，移轉登記予上訴人丙○○，另
    駁回上訴人丙○○其餘之訴後，上訴人丙○○就其請求給付
    敗訴部分，上訴人乙○○則就其應為給付敗訴部分，分別提
    起上訴，事涉本院審判範圍，合先敘明）
二、被上訴人甲○○、上訴人乙○○則以：上訴人丙○○於43年
    9 月24日，經法定代理人即被上訴人甲○○同意，由其再婚
    之配偶壬○收養，至44年10月4日終止收養關係，期間1年又
    10日。系爭嘉義市○○○段405之4地號土地，於44年4月7日
    售予台灣省公路局，所得價金35,656元，係由上訴人丙○○
    之養父壬○代理出售，全部價金亦由壬○收取花用，係為上
    訴人丙○○之利益為之。而被上訴人甲○○於44年 5月間，
    先以私房錢購買民雄鄉○○段237 地號土地，贈與上訴人乙
    ○○，繼於同年10月間，再以私房錢購買嘉義市○○段47地
    號土地，直接移轉所有權登記在其名下，與上訴人丙○○無
    任何關係，何來信託或借名約定？且嘉義市○○段47地號土
    地於73年3月20 日贈與上訴人乙○○，係因被上訴人甲○○
    擔心上訴人乙○○之配偶在外經商負債，遂於同年4月27 日
    以上訴人丙○○、被上訴人甲○○、訴外人戊○○、癸○○
    4人，每人4分之1，共同設定400萬之虛偽抵押權。另上訴人
    乙○○取得民雄鄉○○段237地號土地部分，已出售他人。
    是兩造間既無信託關係，亦無借名登記情事，則上訴人丙○
    ○之請求為無理由等語，資為抗辯。
三、經查上訴人丙○○與上訴人乙○○及訴外人戊○○同為酉○
    ○之女，36年間酉○○過世，與其母即被上訴人甲○○共同
    繼承嘉義市○○○段第405-1、407-2 地號土地，並於41年4
    月21日辦理登記完畢。又上訴人丙○○之父酉○○於36年間
    過世後，被上訴人甲○○於41年與壬○再婚，上訴人丙○○
    於43年9 月24日，經法定代理人即被上訴人甲○○同意，由
    其再婚之配偶壬○收養，至44年10 月4日終止收養關係，期
    間1年又10日。嗣嘉義市○○○段405-4 地號土地，於44年4
    月7 日售予台灣省公路局得價35,656元，且當時買賣之公證
    書記載出賣人乙○○，出賣人兼法定代理人甲○○，出賣人
    午○○、未○○，法定代理人壬○。嗣被上訴人甲○○於44
    年5月間，先購買民雄鄉○○段237地號土地，由上訴人乙○
    ○以買賣為因取得該土地所有權，繼於同年10月間再購買嘉
    義市○○段47 地號土地，嗣於73年3月20日贈予上訴人乙○
    ○，並於同年 4月27日以上訴人丙○○、被上訴人甲○○、
    訴外人戊○○、癸○○等4人，每人4分之1共同設定400萬元
    云之抵押權，嗣又於88年10月30日以贈與為原因，移轉所有
    權登記予被上訴人甲○○等事實。既為兩造所不爭執，並有
    土地登記謄本影本、買賣契約書影本、戶籍謄本影本、公證
    書影本、土地登記謄本等件附卷足稽，自堪信實。惟上訴人
    丙○○另主張兩造間有信託法律關係或借名登記情事存在，
    既為被上訴人甲○○、上訴人乙○○所堅詞否認，並以上揭
    情詞置辯，致兩造互有爭議。是本件所應審究者，厥為民雄
    鄉○○段237 地號土地，及嘉義市○○段47地號土地，上訴
    人丙○○有無信託約定或借名約定之關係？上訴人丙○○就
    該兩筆土地有無任何可資請求移轉所有權4分之1登記之權利
    ？等節。
四、卷查被上訴人甲○○於44年5月間購買民雄鄉○○段237地號
    土地，及於同年10月間購買嘉義市○○段47地號土地之價金
    ，是否源自被上訴人甲○○於44年4月7日，出售上訴人丙○
    ○共同繼承之嘉義市○○○段405-1 地號（分割後地號為同
    段405-4 地號）土地，所得價款35,656元而來。因被上訴人
    甲○○堅詞否認有以該出售土地價款充供新購買土地價款之
    情事，且上訴人丙○○復未能提出積極確切之直接事證以實
    其說，加以時隔50餘年人事已非亦難蒐證，再參諸該44年 4
    月7日出售土地予台灣省公路局之公證書，其上復係記載「
    出賣人乙○○，出賣人兼法定代理人甲○○，出賣人午○○
    、未○○，法定代理人壬○。」顯見出售該土地時出賣人午
    ○○部分，係由其養父壬○任法定代理人，而非被上訴人甲
    ○○任其法定代理人，據此實難遽予認定被上訴人甲○○事
    後所購買之上揭二筆土地資金，必係由其出售嘉義市○○○
    段405-1 地號土地所得價款支應。退步言之，縱依證人戊○
    ○在原審證稱：「（問：有關系爭土地的詳細情形瞭解否？
    ）系爭土地是用我爸爸的遺產，在忠孝路的一塊土地，我媽
    媽把它賣掉，然後再用賣得的價金再來買系爭兩筆土地。因
    為那時候我5、6歲的時候，我們原來的土地在人家的屋角下
    ，田裡的五穀都會被鳥來吃，所以我都要與我二姐去趕鳥，
    後來到了8 歲的時候，我媽告訴我說以後不用再趕鳥了，因
    為這塊土地已經賣掉了，將錢去買系爭兩筆土地，後來系爭
    兩筆土地收成很好，我也很高興，我媽也說好在有賣掉原來
    土地又買系爭土地，到了國小五年級的時候，老師說要升學
    登記補習，我要求我媽讓我升學，我媽說這兩塊地是我爸爸
    留下來的，我們都要靠這兩塊地的收成過日子，將來這塊土
    地有收成也是你們姊妹的，你不留下來耕作，誰要耕作，我
    因此留下來耕作到我結婚，也因此我一輩子的成就就到此為
    止，我因此哭了很久，所以我才記憶深刻。民國60年的時候
    ，我二姐大學畢業回來，大家商量說要把系爭土地各自登記
    在個人的名下，但是因為代書說我們都沒有自耕農的身分，
    所以就由我大姐及我媽繼續耕作土地，收成就當作他們的管
    理費。我媽說國華街的土地要辦理設定，我媽有叫我回來辦
    理，我二姐因為上班不能回來，所以就把文件交給我由我來
    辦，當時我與我二姐、媽媽還有壹個癸○○各自4分之1，那
    是我媽媽說為了要保障我們的權利，因為土地不能登記我們
    名下，所以才要以此方法設定擔保。（問：後來這兩筆土地
    有無買賣？或是合建？）有，那是我大姐來台北告訴我說頭
    橋段的土地要合建，我當時因為我的工作很忙，所以我就請
    我大姐及二姐處理，我只知道分了16間回來，我大姐告訴我
    說後來因為房子很難賣出去，所以都出租給人，因為房子也
    要管理費、修繕費用等等的開支，而且我大姐那時候孩子小
    ，所以如果有剩下的金錢，我們是說就當作酬謝金給大姐教
    育孩子用。（問：為何丙○○要把系爭土地要回來？）這已
    經糾纏很久了，我也不清楚，但是為了土地分配的事情，大
    家始終都談不攏。我所知道的都是我媽告訴我的，因為我從
    小就跟在我媽旁邊做事，所以系爭土地的來源我都清楚。」
    等語。及考量嘉義市○○○段405-1 地號土地，分割出405-
    4 地號，於44年4月7日出售予台灣省政府交通處公路局後，
    上訴人乙○○旋於44年5月31 日以買賣為原因，取得民雄鄉
    ○○段237地號土地所有權，被上訴人甲○○亦繼於44 年10
    月 8日以買賣為原因，取得嘉義市○○段47地號土地所有權
    ，非但買賣各該筆土地時間點相近，且上訴人乙○○為30年
    11月22日生，有其戶籍謄本足稽，斯時其年僅14歲應無資力
    購買土地。再參諸被上訴人甲○○於本件訴訟時自承：「乙
    ○○上開237地號土地係由其私房錢購贈。」亦與其於93年6
    月14日致上訴人丙○○之存證信函稱：「．．乙○○名下所
    登記之任何財產，均係由其自行出資取得．．」不符；暨嘉
    義市○○段47 地號土地，於73年4月27日，以上訴人丙○○
    、被上訴人甲○○、訴外人戊○○、癸○○四人，每人持分
    4分之1 ，共同設定400萬元之抵押權等事證。而得認被上訴
    人甲○○有以其出售嘉義市○○○段405-4 地號土地之價金
    ，再分別買受民雄鄉○○段237 地號、及嘉義市○○段47地
    號土地之事實無訛。
五、惟按當事人主張有利於己之事實者，就其事實有舉證之責任
    ，民事訴訟法第277 條前段定有明文。次按當事人約定一方
    經他方同意，而就屬於一方現在或將來之財產，以他方之名
    義，登記為所有人或其他權利人，即為借名契約，在現行法
    下借名契約乃無名契約，依私法自治原則，當事人基於特定
    目的而訂立借名契約自無不可。又按信託行為，係指委託人
    授與受託人超過經濟目的之權利，而僅許可其於經濟目的範
    圍內行使權利之法律行為而言，是信託關係係因委託人信賴
    受託人代其行使權利而成立，故須基於受託人與委託人間合
    意訂立信託契約，始能發生。是借名或信託既均屬契約行為
    ，原告若主張兩造有借名或信託關係存在，自應就借名或信
    託契約確已成立之事實，負舉證之責任，若其先不能舉證，
    則被告就其抗辯事實即令不能舉證，或其所舉證據上有疵累
    ，參諸最高法院17年度上字第917號判例、85 年度台上字第
    2012號、87年度台上字第562 號判決意旨，亦應駁回原告之
    訴。上訴人丙○○既主張兩造間有借名或信託關係存在，自
    應就借名或信託契約確已成立之事實，負舉證之責任。
六、上訴人丙○○雖以未成年子女因繼承取得之財產為特有財產
    ，而父母對於特有財產，非為子女之利益不得處分之，民法
    第1087條、第1088條第2 項但書定有明文。而認被上訴人甲
    ○○以處分共同遺產所得款項購買系爭土地，雖未按原繼承
    遺產之持分比例登記分別共有，逕自分別登記於其及上訴人
    乙○○名下，應屬借名登記或信託登記云云。惟買受不動產
    登記名義人誰屬之原因甚多，非必屬借名登記或信託登記，
    如贈與亦所見多有。系爭民雄鄉○○段237 地號、及嘉義市
    ○○段47地號二筆土地，既係被上訴人甲○○所先後購買，
    則其所有權人登記誰屬及登記原因，自屬買受人之被上訴人
    甲○○最清楚，而被上訴人甲○○既迭明確供稱登記民雄鄉
    ○○段237 地號土地所有權予上訴人乙○○，係其贈與上訴
    人乙○○，另嘉義市○○段47地號土地，則係其自行出資購
    買登記於其名下在卷。據此已非上訴人丙○○等非買受人，
    所得任意指稱登記於上訴人乙○○及被上訴人甲○○名下，
    即係借名或信託登記。上訴人丙○○以被上訴人甲○○以處
    分共同遺產所得款項購買系爭土地，未按原繼承遺產之持分
    比例登記分別共有，逕自分別登記於其及上訴人乙○○名下
    ，即認屬借名登記或信託登記，要屬臆測之詞，尚無足取。
七、被上訴人甲○○先後買受民雄鄉○○段237 地號、嘉義市○
    ○段47地號二筆土地時，上訴人丙○○、乙○○均尚年幼，
    而為未成年之限制行為能力人，且依上述借名或信託既均係
    契約行為，自應有當事人意思表示之合致始能有效成立，則
    斯時任其等法定代理人之被上訴人甲○○及上訴人丙○○之
    養父壬○，如何代理雙方成立借名或信託契約？用何方式代
    理雙方成立借名或信託契約？上訴人丙○○既均未立證以實
    其說，且上訴人乙○○、被上訴人甲○○復均堅詞否認其事
    ，已難遽信。且斯時被上訴人甲○○苟有就所購買之系爭二
    筆土地，由上訴人乙○○、丙○○及案外人戊○○三位女兒
    均享有持分，則直接分別登記予該三位女兒即可，又何必以
    登記上訴人乙○○、及被上訴人甲○○名義，而謂其間存有
    借名或信託關係之方式，致肇日後爭產之糾紛。況被上訴人
    甲○○始終均主張購買系爭二筆土地之資金，非來自出售嘉
    義市○○○段405-1 地號土地之價金。另證人戊○○上揭證
    詞，及在本院97年 3月20日證稱：「．．我媽媽有說等我們
    長大後會按照比例登記於我們名下。」云云，苟真屬實，充
    其量亦僅足證明被上訴人甲○○於該證人小時候，曾要該證
    人耕作系爭兩筆土地，將來有意將系爭兩筆土地分給三位女
    兒，亦不能證明兩造間已然有借名或信託契約關係存在。
八、至嘉義市○○段47地號土地，於73年 4月27日，以上訴人丙
    ○○、被上訴人甲○○、訴外人戊○○、癸○○四人，每人
    4分之1，共同設定400 萬元之抵押權。其目的究係如上訴人
    丙○○所言，係因上訴人丙○○信託登記於被上訴人甲○○
    名下，遭被上訴人甲○○以假贈與方式，企圖將該土地所有
    權移轉於其子癸○○名下，經上訴人丙○○發覺無法得逞，
    上訴人丙○○亦因無自耕農身分，無法將該土地依繼承應繼
    分4分之1辦理所有權移轉登記，遂以設定抵押權方式保障權
    益；或如上訴人乙○○、被上訴人甲○○所言，係因當時上
    訴人乙○○之丈夫經商失敗，財務週轉發生困難，身為母親
    之被上訴人甲○○為免嘉義市○○段47地號土地遭上訴人乙
    ○○之配偶出售，始為該虛偽之抵押權設定。因兩造各執一
    詞莫衷一是，惟縱如上訴人丙○○所言，亦屬其等間事後爭
    產之過程及事由，仍難據此推認購買該土地登記之初，兩造
    間已有借名或信託契約之設定。又上訴人乙○○於70年間，
    將民雄鄉○○段237 地號土地與人合建，分配所得16間房子
    其中 1間，之所以由上訴人丙○○出售，雖因上訴人乙○○
    所稱係因念及姊妹情深，未過戶前即主動表示要贈與 1間予
    上訴人丙○○，上訴人丙○○嗣將該間房子出售予己○○云
    者；與上訴人丙○○所稱上訴人申○○分得之16間房子，依
    借名或信託關係，上訴人丙○○理應可分配4間，除已出售1
    間外尚可分配 3間云者，互有爭議。惟上訴人乙○○上揭與
    人合建分配房屋，及上訴人丙○○出售其中 1間房屋之行為
    ，均屬事後管理處分該不動產之個別行為，已難輕認與當初
    該土地購買登記原因之認定有何必然關係；且苟有如上訴人
    丙○○所指之借名或信託關係，上訴人丙○○既已可自上訴
    人申○○所分得之16間房屋，分配得其中 4間房屋，則其既
    已出售其中 1間房屋予第三人己○○，何不一併要求建商及
    上訴人丙○○，直接將另外3 戶房屋登記在其名下，亦杜日
    後產權之糾紛；況本件縱有借名或信託關係，依上訴人丙○
    ○主張亦僅3姊妹間有信託關係，不可能有4姊妹，始符實情
    ；乃上訴人丙○○於97年6月9日在本院準備程序中，竟陳稱
    ：「．．金興段土地及所蓋房屋係整個家裡的財產，並非我
    母親贈送乙○○．．．．因為4姊妹，每個人可以分到4間，
    所以我才要求分 3間。」等語，益顯丙○○所指本件有借名
    或信託關係並非事實，上訴人丙○○抗辯記載4 姊妹係筆誤
    ，尚無足採。再參諸本院卷附被上訴人甲○○於88年12月12
    日書立記載「嘉義市○○段47地號田0.3981公頃土地一筆，
    嗣後願意分配與台端戊○○繼承取得385 坪、癸○○、丙○
    ○繼承各取得300坪，辰○○繼承取得175坪。」等語之切結
    書，被上訴人甲○○既已明白表示於其死後，願將該筆土地
    分配給上訴人丙○○、及戊○○、癸○○、辰○○等四人，
    依一定比例繼承取得；且證人戊○○在本院對該書復證稱：
    「應該有此張切結書才對，因為父親留下來，有紀念性，我
    不會表示有意見。」等語。則縱如證人即書寫該切結書之代
    筆人卯○○，在另案證稱當時丙○○及戊○○不在場云者屬
    實，亦不影響被上訴人甲○○書寫該切結書，及至少上訴人
    丙○○及證人戊○○已知該切結書之事實，而其等獲悉該切
    結書時，既未向被上訴人甲○○主張此筆土地有借名或信託
    關係，更足證購買系爭土地登記之初，兩造間並無借名或信
    託契約之設定無訛，上訴人丙○○空口否認知悉該切結書，
    當無足取。
九、綜上所述，上訴人丙○○既不能證明兩造究於何時何地合意
    訂立借名或信託契約，從而上訴人丙○○本於借名或信託物
    返還請求權之法律關係，請求上訴人乙○○移轉登記嘉義縣
    民雄鄉○○段庚○○○○○○○○○○○○土地，及其上同段辛○○○○○
    ○○○○○○○建物所有權；及請求被上訴人甲○○移轉登記嘉
    義市○○段47地號土地所有權4分之1，均屬無據，不應准許
    。原審判決上訴人乙○○應將嘉義縣民雄鄉○○段庚○○○○○○
    ○○○○○○土地，及其上同段辛○○○○○○○○○○○○建物，所有
    權均4分之1移轉登記予上訴人丙○○，尚有未當。上訴人乙
    ○○上訴意旨，執詞指摘原審此部分判決不當，自為有理由
    ，爰由本院將原審此部分判決廢棄，改判如主文第2 項所示
    。至原審判決駁回上訴人丙○○請求上訴人乙○○移轉登記
    嘉義縣民雄鄉○○段庚○○○○○○○○○○ ○○土地，及其上同段
    辛○○ ○○○○○○○○○○建物，所有權均4分之3部分；及請求被
    上訴人甲○○移轉登記嘉義市○○段47 地號土地所有權4分
    之1 部分。經核其駁回理由雖與本院理由不同，惟結果既相
    同，仍應予以維持。從而上訴人丙○○為此部分上訴，求予
    廢棄改判，為無理由，應予駁回。
十、又本件事證已臻明確，兩造其餘主張陳述及攻擊防禦方法，
    核與判決之結果不生影響，爰不逐一論述，併此敘明。
十一、據上論結，本件上訴人乙○○之上訴有理由，上訴人丙○
      ○之上訴無理由，應依民事訴訟法第449 條第2項、第450
      條、第78條，判決如主文。
中    華    民    國    97    年    8     月    12    日
                  民事第四庭    審判長法  官  王惠一
                                      法  官  蘇重信
                                      法  官  林永茂
上為正本係照原本作成。
如對本判決上訴，須於判決送達後20日內向本院提出上訴狀，未
表明上訴理由者，應於上訴後20日內，向本院提出理由書（須附
繕本）。依法須繳納裁判費並應委任律師為訴訟代理人，始得上
訴。
中    華    民    國    97    年    8     月    12    日
                                      書記官  謝素嬿
【附記】
民事訴訟法第466條之1：
(1)對於第二審判決上訴，上訴人應委任律師為訴訟代理人。但上
  訴人或其法定代理人具有律師資格者，不在此限。
(2)上訴人之配偶、三親等內之血親、二親等內之姻親，或上訴人
  為法人、中央或地方機關時，其所屬專任人員具有律師資格並
  經法院認為適當者，亦得為第三審訴訟代理人。
民事訴訟法第466條之2：
  上訴人無資力委任訴訟代理人者，得依訴訟救助之規定，聲請
  第三審法院為之選任律師為其訴訟代理人。


司法院資訊處製作；財團法人民間司法改革基金會備份。
